臺灣高等法院刑事判決　　　　　　　　94年度上易字第1159號
上　訴　人　臺灣臺北地方法院檢察署檢察官
被　　　告　甲○○
選任辯護人　謝震武律師
　　　　　　王嘉翎律師
上列上訴人因被告誣告案件，不服臺灣臺北地方法院93年度易字
第1575號，中華民國94年5月31日第一審判決（起訴案號：臺灣
臺北地方法院檢察署93年度偵字第11487號），提起上訴，本院
判決如下：
    主  文
原判決撤銷。
甲○○未指定犯人，而向該管公務員誣告犯罪，處拘役伍拾日，
如易科罰金，以佰元折算壹日。
    事  實
一、甲○○為台碩聯合科技股份有限公司（下稱台碩公司）負責
    人，與另案被告即艾克國際股份有限公司（下稱艾克公司）
    負責人胡興民（臺灣臺北地方法院檢察署通緝中）約定，由
    胡興民交付未上市之艾克公司面額新台幣（下同）一億元股
    票，委託甲○○代為集資，甲○○則以台碩公司請領，以華
    南商業銀行長安分行（下稱華南銀行）為擔當付款人，帳號
    000000000000號，票據號碼0000000至
    0000000號、0000000至0000000號之
    空白本票計十二張，交予胡興民使用。嗣因胡興民發生財務
    困難，甲○○恐其交付之本票無法兌現，明知上揭十二張本
    票並未遺失，竟於民國（下同）九十三年二月九日向臺北市
    票據交換所申請掛失止付，並填寫票據掛失止付通知書，同
    時填具遺失票據申報書，而未指定犯人，向臺北市政府警察
    局、臺北縣政府警察局誣告他人涉犯侵占遺失物罪。嗣因其
    中票據號碼0000000號本票乙紙，屆期經執票人吳祈
    輝提示不獲兌現，始獲上情。
二、案經臺北市政府警察局士林分局移送臺灣士林地方法院檢察
    署呈臺灣高等法院檢察署令轉臺灣臺北地方法院檢察署檢察
    官偵查起訴。
    理  由
一、訊據被告固坦承於上開時間，以遺失為由，向臺北市票據交
    換所申請將台碩公司為發票人，華南銀行長安分行為擔當付
    款人，帳號000000000000號，票據號碼000
    0000至0000000號、0000000至0000
    000號空白本票共計十二張予以掛失止付等情不諱，惟矢
    口否認有誣告犯行，辯稱：台碩公司所申領，以華南銀行長
    安分行為擔當付款人，帳號000000000000號、
    票據號碼0000000至0000000號、00000
    00至0000000號之空白本票十二張，係伊連同台碩
    公司之便章（大小章）遺失在艾克公司，遭胡興民以該公司
    便章盜蓋後使用，吳祈輝持有之本票並非伊所簽發。伊係企
    業管理顧問，當初係胡興民經由李俊成介紹，說艾克公司財
    務困難，叫伊去幫忙，伊乃帶空白本票及便章到艾克公司，
    但後來找不到本票，本來不確定本票是否遺失，嗣因地下錢
    莊的人打電話給伊，說有一張本票在他們手上，伊始去申報
    遺失等語。惟查：
(一)證人吳祈輝於原審證稱：「（檢察官問：請審判長提示士林
    地檢九三偵四五九四號卷第十五頁到第十六頁支票影本，你
    是否曾經持有這張支票？）是，是胡興民給我的。（檢察官
    問證人：胡興民何時給你的？）兩年多以前。（檢察官問證
    人：）胡興民交給你支票做何用？本來是買他艾克公司的股
    票，等於是投資。（檢察官問證人：既然是你要買他公司的
    股票，為何是他拿支票、本票給你？）因為後來我不買了，
    他要還我錢。（檢察官問證人：這張本票交給你的時候，有
    何人在場？）是透過李俊成交給我的。（檢察官問證人：這
    張本票後來有無兌現？）沒有，通通退票，人跑掉了。（檢
    察官問證人：這張本票是胡興民開的票嗎？）本票與支票的
    筆跡都一樣，甲○○跟我見面的時候，說票是胡興民開的，
    不是他開的，後來他到法院的時候，才講他票丟了。（檢察
    官問證人：你在提示這張本票之前，有無查過這張票的信用
    ？）查過，是好的，銀行只有發本票，沒有發支票給他。（
    檢察官問證人：你在這張本票提示之前，有無跟發票人甲○
    ○碰過面？）我記得應該是提示之前，他透過王經宇、李俊
    成跟我說叫我不要提示。（檢察官問證人：他有無說明為何
    不要提示？）因為艾克胡興民已經在大陸，與他聯絡不上，
    要等他們兩個人處理之後再決定是否讓我提示。（檢察官問
    證人：他有無說明過為何他的票會在胡興民手上？）甲○○
    講胡興民拿了一億元艾克公司的股票，要甲○○幫忙賣股票
    ，甲○○拿本票、印章給胡興民使用，胡興民寫書幫忙包裝
    ，讓股票能賣出去。（檢察官問證人：既然甲○○已經要求
    你先不要提示，為何你又提示？）本來胡興民找不到，我想
    至少可以拿到甲○○的八十萬，但是甲○○後來不理我，還
    想把票拿回去，透過李俊成、王經宇約我在德行東路王經宇
    的辦公室說要處理八十萬票的事，要把我的票拿回去，但是
    我沒有拿到錢，我不還給他。（檢察官問證人：提示前或提
    示後碰面？）提示前碰過一次面，要我不要提示，提示後又
    碰過兩次面。（檢察官問證人：你拿到這張八十萬元的本票
    之後，有無再跟胡興民聯絡過？）沒多久，就不見了。（檢
    察官問證人：你當初總共交給胡興民多少錢？）總共一百七
    、八十萬左右。（檢察官問證人：另外支票部分有無兌現？
    ）支票也退票。（檢察官問證人：你在提示之前，是否知道
    這張票被掛失止付？）不知道，第一次見面的時候，甲○○
    說他要去止付，我說好，因為有足夠的證據證明本票並不是
    甲○○遺失的，王經宇可以證明，若是他遺失的，為何在他
    遺失之後都不掛失，一直到我說要提示才去掛失。（檢察官
    問證人：你是投資艾克公司？還是借錢給胡興民？）本來是
    投資的，後來李俊成講公司有疑問，要胡興民把票開出來給
    我，開票之後沒多久，胡興民就不見了。」、「（辯護人問
    ：請審判長提示偵查卷第九頁倒數第一行到第十頁第三行，
    你當時所為陳述是否均實在？）均實在。（審判長問：你是
    否知道胡興民為何會有甲○○公司的票？）後來到了王經宇
    辦公室的時候，甲○○做了替胡興民賣股票的說明，他說胡
    興民拿了一億元的股票給甲○○，甲○○把公司的本票給胡
    興民用。」等語。
(二)證人王經宇於原審證稱：「（檢察官問：你是否認識被告甲
    ○○？）認識。（檢察官問：你是否認識吳祈輝？）認識。
    （檢察官問：你與吳祈輝如何認識？）是李俊成介紹認識的
    ，與吳祈輝、甲○○都是朋友。（檢察官問：你與吳祈輝、
    甲○○之間有無金錢上的往來？）沒有。（檢察官問：據你
    瞭解，吳祈輝、甲○○之間有無金錢上的往來？）應該是胡
    興民的事，一年多前李俊成帶吳祈輝、甲○○到我在天母的
    公司來，討論吳祈輝有甲○○手上的債權憑證，這個事情好
    像是胡興民用了甲○○的支票或是本票要吳祈輝去投資或調
    度，後來胡興民好像跑了，談的結果，甲○○認為是胡興民
    盜用他的支票或本票，可否跟幫胡興民調度資金的朋友講，
    等胡興民回來補足差額，或是把金額降低，當場吳祈輝、李
    俊成說希望甲○○能夠在短期之內支付一筆金錢，但後來甲
    ○○好像沒有付。（檢察官問：當場吳祈輝或李俊成與甲○
    ○之間有無達成支票或本票不予提示的協議？）前提是甲○
    ○要付一部分的金錢，但是甲○○沒有付，所以沒有。（檢
    察官問：在你公司討論的總共有幾個人？）甲○○、吳祈輝
    、李俊成、我、還有另外一位與本案無關的我的友人。（檢
    察官問：甲○○在你公司討論的時候，有無提及要把支票或
    本票向銀行掛失？）沒有。（辯護人問：你討論的當天你有
    無看到所謂的支票或本票？）有看過，但是實際的張數、金
    額我不確定。（辯護人問：發票人是誰？金額多少？）不記
    得。（辯護人問：據你記憶，胡興民究竟是向何人借錢？把
    票開給何人？）我不認識胡興民，所以我不清楚。（審判長
    問：在你公司協議當天，吳祈輝有無把他持有的票拿出來給
    甲○○看？）我不記得。（審判長問：甲○○到底是否知道
    他的票在吳祈輝手上？）應該知道，因為他們有談到對帳金
    額的問題。」等語。
(三)證人李俊成於原審證稱：「（檢察官問：你是否認識甲○○
    ？）認識。（檢察官問：你如何認識甲○○？）是我透過甲
    ○○的同事認識的。（檢察官問：你是否認識吳祈輝？）認
    識。（檢察官問：在九十三年初你有無去過王經宇在天母的
    公司？）有。（檢察官問：你為何會去該處？）因為我與王
    經宇也是很熟，本來是我介紹吳祈輝去投資胡興民的艾克公
    司，後來吳祈輝拿到甲○○公司的票，票是胡興民給他的用
    以擔保胡興民公司的票，後來我看到是甲○○公司的票，因
    為艾克公司負責人跑掉，由我通知甲○○大家協商看如何處
    理，吳祈輝找甲○○要錢。（檢察官問：那天在王經宇天母
    辦公室有幾個人在場？）吳祈輝、王經宇、我、甲○○。（
    檢察官問：針對吳祈輝拿的甲○○公司的票，總共有幾張？
    ）我記得是一張。（檢察官問：吳祈輝當天討論的時候有無
    把票帶到王經宇辦公室去？）有。（檢察官問：針對甲○○
    公司開的票，當天有無協議要如何解決？）有，甲○○有講
    說給他一點時間，他要去找艾克公司的胡興民，他也會湊一
    點錢。（檢察官問：吳祈輝是否同意甲○○這樣處理？）同
    意。（檢察官問：當天甲○○與吳祈輝有無達成協議同意甲
    ○○去把票掛失？）沒有談到這點。（檢察官問：吳祈輝所
    持有的甲○○他們公司開的票後來有無兌現？）沒有。（檢
    察官問：沒有兌現的原因為何？）我不清楚，吳祈輝說甲○
    ○把票掛失。（檢察官問：你之前在偵查中有針對本案作證
    過？）有。（檢察官問：）之前在檢察官前所為陳述是否實
    在？實在。（檢察官問：請審判長提示偵查卷第三十六頁倒
    數第七行以下，你有無說過這樣的話？）有，是退票以後的
    事。（檢察官問：你剛才不是說是吳祈輝去警察局做筆錄之
    後你才知道票掛失？）是吳祈輝跟我講之後，我才打電話去
    問甲○○，甲○○才說他去掛失。（辯護人問：見面那天，
    你說吳祈輝有把票帶去，你有無看到那些票？）我忘記了。
    （審判長問：你在你去天母協商當天，甲○○是否知道他的
    票在吳祈輝手上？）知道，因為我在去天母之前，票退了之
    後我就已經跟甲○○講，因為兩張艾克的票跟甲○○公司的
    票都是我交給吳祈輝的，我講了之後，甲○○想要處理，他
    很緊張，因為他公司的票在別人手上。（審判長問：你是否
    知道胡興民那邊為何會有甲○○公司的票？）我不曉得。」
    等語。
(四)被告於檢察官偵查中供稱：「（在九十三年二月間是否有到
    王某的公司）有，最後一次去時碰到他們三位，時間我不記
    得。（當天碰面的目的）因李某告訴我有一張票在吳某手中
    ，李某要出面幫我解決」、「（當天談的情形）因吳某有一
    張我的票是從朱某的手上來的。（胡某是否有交付一億的面
    額的股票給你）是放在彰化銀行的保險庫目的是要我幫他賣
    股票。（掛失的時間）是我們碰面後才去掛失。」等語。
(五)依前開供詞相互勾稽以觀，被告與王經宇、李俊成、吳祈輝
    等在天母碰面之前，已自李俊成處獲知前開本票在吳祈輝手
    中，嗣並在天母碰面，針對票據債務之解決作討論，且被告
    當場表示會找艾克公司胡興民解決，亦會籌出一些款項等語
    ，衡情該本票如係遺失或遭竊，何以被告於警詢及檢察官偵
    查中未直指吳祈輝持有該本票之事，且在與王經宇、李俊成
   、吳祈輝等於天母會談時表示會找艾克公司胡興民解決，亦
    會籌出一些款項等語，足見上開空白本票係被告交付胡興民
    作為擔保之用，並未遺失。雖被告於原審改稱：「確實我對
    日期自己記錯，我有充分的證據是我陪李俊成去艾克國際公
    司，是在我們四個人碰面之前，碰面之後我們四個人就沒有
    再聯絡，我是在掛失之後才與他們碰面。」，惟與前開證據
    不符，無非空言巧飾，不足採信，足見被告所辯不實。
(六)被告於本院審理時供稱：伊係企業管理顧問，當初係胡興民
    經由李俊成介紹，說艾克公司財務困難，叫伊去幫忙，伊乃
    攜帶空白本票及便章到艾克公司云云，而被告既已備妥空白
    本票前往，乃竟攜帶非屬印鑑章之便章，豈非有悖常情。況
    被告自承於九十二年十二月間即已發現本票遺失，卻嗣於九
    十三年二月九日始向臺北市票據交換所申請掛失止付，亦與
    常理有悖。再被告申請掛失止付之前開空白票據，號碼為0
    000000至0000000號、0000000至00
    00000號之空白連號本票十二張，獨缺0000000
    號，雖被告辯稱：因為曾將本票撕下其中一張使用，所以才
    會造成遺失之十二張本票票據號碼沒有連續云云，惟亦與一
    般使用票據之習慣有違，更見被告所辯屬虛。
(七)原審向華南銀行調取台碩公司於該行0000000000
    00號帳戶之開戶印鑑卡正本，與前開本票影本相互比對後
    ，其上「台碩聯合科技股份有限公司」之公司章較印鑑卡上
    公司章為大，「甲○○」之負責人章則較印鑑卡上負責人章
    為小，而本票上印文與印鑑卡上印文所使用之字體顯然不同
    ，有上開本票影本及華南銀行長安分行九十四年二月十五日
    （94）華長安字第0033號函檢附之印鑑卡正本可憑，固可認
    定吳祈輝持有之本票上蓋用之印文並非該帳戶所留存之印文
    ，惟上開本票印鑑不符，並不能證明被告未將空白本票交付
    胡興民使用之事實，自不足據為有利於被告之認定。
(八)證人胡興民經原審傳拘均未果，有拘票及拘提未獲之報告書
    一紙在卷，固無法到庭說明，且被告對胡興民提起偽造有價
    證券一案，亦經臺灣臺北地方法院檢察署以九十三年度偵字
    第一０五五八號案件通緝中，有本院被告全國前案紀錄表在
    卷足稽，證人王經宇於原審亦證稱：當天討論的結果，被告
    認為票是遭另案被告胡興民盜用等語（見原審九十四年五月
    十八日審判筆錄第三、六、八頁），惟僅能證明胡興民有偽
    造本票之事實，並無法證明該空白本票非被告所交付，否則
    何以證人吳祈輝會證稱被告與胡興民約定由被告交付十二張
    空白本票以換取並擔保一億元股票等語，且被告於檢察官偵
    查中亦不諱言：「（胡某是否有交付一億的面額的股票給你
    ）是放在彰化銀行的保險庫目的是要我幫他賣股票。（掛失
    的時間）是我們碰面後才去掛失。」等語，更見被告所辯不
    實。
(九)此外，復有退票理由單、票據號碼0000000號本票正
    反面影本、掛失止付票據提示人資料查報表、掛失止付通知
    書、遺失票據申報書等附卷可稽（見臺灣士林地方法院檢察
    署九十三年度偵字第四五九四號卷第十五頁至十九頁）。
(十)綜上所述，被告上開辯解，顯係臨訟卸責之詞，不足採信。
    被告明知上開空白本票均已交付胡興民，並未遺失，竟向臺
    北市票據交換所申請掛失止付，並填寫票據掛失止付通知書
    ，同時填具遺失票據申報書，而未指定犯人，向臺北市政府
    警察局、臺北縣政府警察局誣告他人涉犯侵占遺失物罪，事
    證明確，犯行洵堪認定。
二、被告所為，觸犯刑法第一百七十一條第一項之未指定犯人，
    而向該管公務員誣告犯罪之罪。
三、原審未為詳究，遽為被告無罪之諭知，尚有違誤。公訴人上
    訴意旨，執此指摘原判決不當，為有理由，應予撤銷改判。
    爰審酌被告犯罪之動機、目的、素行、所犯情節、所生損害
    以及犯後未能坦承犯行等一切情狀，量處如主文第二項所示
    之刑，並諭知易科罰金之折算標準。
據上論斷，應依刑事訴訟法第三百六十九條第一項前段、第三百
六十四條、第二百九十九條第一項前段，刑法第一百七十一條第
一項、第四十一條第一項前段。罰金罰鍰提高標準條例第一條前
段、第二條，判決如主文。
本案經檢察官賴俊雄到庭執行職務。
中　　華　　民　　國　　94　　年　　9　　月　　14 　　日
　　　　　　　　　刑事第二十庭  審判長法　官  陳貽男
　　　　　　　　　　　　　　　　　　  法　官  邱志平
　　　　　　　　　　　　　　　　　　  法　官  高明哲
以上正本證明與原本無異。
不得上訴。
                                      書記官  李垂福
中　　華　　民　　國　　94　　年　　9 　　月　　15　　日
附錄：本案論罪科刑法條全文
刑法第一百七十一條：
未指定犯人，而向該管公務員誣告犯罪者，處一年以下有期徒刑
、拘役或三百元以下罰金。
未指定犯人，而偽造、變造犯罪證據，或使用偽造、變造之犯罪
證據，致開始刑事訴訟程序者，亦同。
